【裁判字號】    98,毒抗,1037
【裁判日期】    981013
【裁判案由】    聲請觀察勒戒
【裁判全文】
臺灣高等法院臺中分院刑事裁定        98年度毒抗字第1037號
抗  告  人
即  被  告  甲○○
                      弄18號.
選任辯護人  張績寶  律師
上列抗告人因聲請觀察勒戒案件，不服臺灣苗栗地方法院中華民
國九十八年八月二十六日裁定（九十八年度毒聲字第一五六號）
，提起抗告，本院裁定如下：
    主  文
原裁定撤銷，發回臺灣苗栗地方法院。
    理  由
一、原裁定理由全文謂以：「一、按犯第１０條之罪者，檢察官
    應聲請法院裁定，令被告入勒戒處所觀察、勒戒，其期間不
    得逾２月，毒品危害防制條例第２０條第１項定有明文。二
    、聲請意旨略以：被告基於施用第二級毒品之犯意，於民國
    ９８年７月２１日１４時３６分採尿時回溯９６小時內某時
    許，在不詳地點，以不詳方式，施用第二級毒品安非他命１
    次以上。嗣於同年７月２１日上午１１時１５分許，在現住
    處所為警搜索查獲。訊據被告矢口否認有何施用毒品安非他
    命之犯行，辯稱：伊沒有施用安非他命，警方採尿程序不合
    法，且伊有腸胃炎就醫服用胃藥及降血糖的藥，不清楚尿液
    檢驗呈毒品陽性反樣是否與服藥有關云云。經查：(1)被告為
    警查獲後經採尿送驗，結果呈甲基安非他命陽性反應，此有
    臺灣苗栗地方法院檢察署檢察官核發之鑑定許可書、被告之
    採尿同意書、竹南分局出具之職務報告（報告採尿程序）、
    中山學大學附設醫院檢驗科藥物檢測中心尿液檢驗報告各１
    紙在卷可佐，足見被告所爭執採尿程序及未施用安非他命等
    節，均不足採信。(2)又被告最後一次至為恭紀念醫院急診之
    日期為９６年１１月３０日，而於被告自８７年至９６年止
    ，於該醫院所有門診、急診治療時所出具之藥劑中，無均無
    含安非他命、甲基安非他命成分者，此有該醫院９８年８月
    １７日為恭醫字第０９８００００６７７號函覆資料在卷足
    參，且經送調閱行政院衛生署管制藥品管理局出具關於服用
    普拿疼加強錠、五分珠、諾美婷、明通治痛單藥水等止痛藥
    劑，或屬指示藥或處方藥，均不含安非他命、甲基安非他命
    成分或可代謝成安非他命、甲基安非他命成分等情，有該局
    ９６年５月２９日管檢字第０９６０００５２３２號函、９
    ６年８月９日管檢字第０９６０００８２７７號函等足參，
    是被告抗辯其尿液檢驗呈陽性反應可能與因服用藥物有關等
    詞，均係事後卸責之詞，不足採信。(3)再查，另案在押中之
    證人Ａ１及另案執行中之證人郭添生均在押、服刑中，所指
    證內容均無串證可能，且其證詞所指與被告本件尿液呈安非
    他命陽性反應之結果，亦均符合，是渠等證詞應勘採信。三
    、末查，由行政院衛生署藥物食品檢驗局８１年２月８日（
    ８１）藥檢壹字第００１１５６號函可知，常人如未吸用甲
    基安非他命，其尿水應驗無甲基安非他命陽性反應，倘有吸
    用者，約有百分之９０於９６小時內，均可自尿中排出，並
    驗有甲基安非他命陽性反應。是以依上說明，足認被告所辯
    顯係卸責之詞，不足採信，故其施用第二級毒品罪嫌，應堪
    認定。四、聲請意旨所載事實經核屬實，應依毒品危害條例
    第２０條第１項、觀察勒戒處分執行條例第３條第１項，裁
    定如主文。」等語。
二、抗告意旨略以：抗告人即被告甲○○（以下簡稱：抗告人）
    因長期辦理緝毒案件，致遭他人構陷而陷入涉犯施用毒品案
    件的窘境，而現又遭原審法院裁定勒戒、觀察，實有冤屈，
    特提出本件抗告，理由如下：(一)抗告人未曾吸食安非他命等
    毒品，且警方所採集抗告人之尿液，係以違法手段採集，不
    得以此認定抗告人即有施用安非他命毒品：原裁定認為抗告
    人涉嫌施用安非他命觸犯毒品危害防制條例，無非係以尿液
    檢驗報告呈現陽性反應為主要論據，惟按「行政院衛生署為
    確保濫用藥物尿液採集作業之正確性、可靠性，杜絕各種人
    為有意或無意行為因素之介入，損及尿液檢驗結果之可信度
    ，對於尿液採集之程序及方式，已於八十四年四月二十日公
    告發佈濫用藥物尿液採集作業規範。依該規範總則第一條即
    開宗明義規定，為確保濫用藥物尿液採集之正確性，特訂定
    本規範。再依該規範貳、尿液檢體之採集，第三條規定，檢
    體之監管在保證由尿液檢體採集至檢驗機構所經歷各項作業
    及保管之完整性。而為達此要求，於尿液採集時之最初步基
    本作業方式，則屬同條後段所定，尿液檢體須經採尿人員會
    同受檢者按左大姆指印封緘，及第十五條之規定，尿液檢體
    於封緘前，應保持於受檢者及採尿人員之視線內。亦惟有踐
    行此一程序，方足以確保尿液檢體於自受檢人採集後至送達
    檢驗機構檢驗時，能維持同一及完整性，以避免各種人為有
    意或無意疏忽行為介入而損及檢驗結果之正確性。」、「若
    尿液採集過程及方式有瑕疵，不足以維持所採取尿液檢體之
    同一性及完整性，因無以確保尿液檢驗結果之正確性及可信
    賴性，該證據搜集程序之瑕疵既足以影響檢驗結果之正確性
    ，顯有礙於實體真實之發現，該證據即屬欠缺證據能力。」
    （臺灣高等法院八十五年度上訴字第四六四五號判決參照）
    ；「按刑事訴訟之目的，固在發現真實，藉以維護社會安全
    ，其手段則應合法純潔、公平公正、以保障人權；倘證據之
    取得非依法定程序，而法院若容許該項證據作為認定犯罪事
    實之依據則有害於公平正義，因以違背憲法第八條、第十六
    條所示應依正當法律程序保障人身自由、貫徹訴訟基本權之
    行使及受公平審判權利之保障等旨意，自應排除其證據能力
    。從而，若證據之取得非依法定正當程序，而法院將此採為
    判斷之依據時，即難謂無違刑事訴訟法第一百五十五條第二
    項所稱『無證據能力，未經合法調查之證據，不得作為判斷
    之依據』之規定。職是之故，本件聲請意旨認被告涉有施用
    安非他命之犯行，係以尿液檢驗單為其主要論據，然被告尿
    液檢體之採集過程並未經法定程序進行，以致法律對被告賦
    予之程序保障有所不週，是本件惟一僅存之物證既於訴訟上
    之證明尚無法達到使通常一般均不致有所懷疑，而得確信其
    為真實之程度，即難驟而憑此尿液檢體遽為職有非法施用毒
    品犯行之不利認定。」；刑事訴訟法第二百零五條之二亦規
    定：「檢察事務官、司法警察官或司法警察因調查犯罪情形
    及蒐集證據之必要，對於經拘提或逮捕到案之犯罪嫌疑人或
    被告，得違反犯罪嫌疑人或被告之意思，採取其指紋、掌紋
    、腳印，予以照相、測量身高或類似之行為；有相當理由認
    為採取毛髮、唾液、尿液、聲調或吐氣得作為犯罪之證據時
    ，並得採取之。」此係調查及蒐證之強制採證處分，惟行使
    該處分仍須符合一定要件，即採證對象限於「經拘提或逮捕
    到案之犯罪嫌疑人或被告」，欲採證尿液亦應限於「有相當
    理由」始可為之。查本件經搜索抗告人有關處所後，並未搜
    得任何施用毒品罪證，亦即於九十八年七月二十一日，二組
    張組長謂抗告人涉犯施用毒品罪，持搜索票前往抗告人於新
    港所之備勤室房間、抗告人之自用小客車及抗告人戶籍地苗
    栗縣竹南鎮○○里○○路二三巷四六弄一八號（現居處所）
    等處搜索，在場者除抗告人外，尚有張組長、員警許督座及
    新港所所長，惟並未搜到任何毒品之跡證及相關證物，此有
    抗告人親簽之扣押物清單（無查扣物品）與搜扣收據（無查
    扣任何物品）為憑；本案抗告人並非「經拘提或逮捕之人」
    ，且亦無「有相當理由需採證尿液」，不符合刑事訴訟第二
    百零五條之二之強制採證要件，採證程序不合法，首查，本
    案抗告人並非經拘捕之人，其次，於未搜得任何毒品相關證
    據後，抗告人應為自由行動身分，惟隨後張組長即出示檢察
    官開立之「毒品勘驗報告書」要求抗告人須配合強制採尿，
    然查，因張組長未出示「強制採集尿液書」，亦未舉出相當
    理由及證據須採集抗告人尿液，該採尿程序顯不合法，抗告
    人遂當場拒絕，且於斯時並委請律師為其主張權利，然張組
    長不從，於「明知違法」之情況下仍命令四名武裝警察強制
    抗告人至地下室採集尿液，抗告人亦於在被強迫之情況下，
    簽立採尿同意書、尿液對照表及尿液封簽等文件；本案採集
    尿液程序亦違反濫用藥物尿液採集作業規範第三條、第十五
    條規定，程序顯有違法，亦即警方採集尿液之前，抗告人業
    已明白表示拒絕，業如前述，而在採集尿液過程中，尿液檢
    體亦未會同抗告人按左大姆指印封緘，且尿液檢體於封緘前
    ，亦未保持於抗告人之視線內，可見本案尿液採集過程及方
    式確有瑕疵，不足以維持所採取尿液檢體之同一性及完整性
    ，則本案警方所採集尿液是否確為抗告人所有？有無弄錯、
    掉包？均有疑義，是自無以確保尿液檢驗結果之正確性及可
    信賴性，該證據搜集程序之瑕疵既足以影響檢驗結果之正確
    性，顯有礙於實體真實之發現，該證據即屬欠缺證據能力。
    (二)本案警方所採證之「尿液檢驗報告」（下稱檢驗報告）縱
    使呈現陽性反應，亦不應以此檢驗報告認定抗告人施用安非
    他命，且檢驗報告之甲基安非他命數值，亦不合常理：本案
    抗告人未曾施用任何毒品，業如前述，而檢驗報告內卻出現
    抗告人曾經施用毒品的陽性反應，故不排除於檢驗過程中，
    因程序上瑕疵，造成抗告人尿液樣本有被掉包之可能性，又
    退萬步言，縱使呈現陽性反應，檢驗報告亦已因檢驗程序違
    法而無證據能力，不得以此作為抗告人施用毒品的罪證；其
    次，再就檢驗報告之數值而言，其甲基安非他命數值達８２
    ０６９（一般數值濃度超過５００ｎｇ／ｍｌ，即呈現陽性
    反應），該異常高之數值極不合常理，換言之，身體內含有
    如此高數值之甲基安非他命抗告人可能已陷入昏迷或神智不
    清之狀態，故令抗告人質疑檢驗過程中確實存在程序瑕疵；
    嗣後，抗告人自行於九十八年八月五日到中山醫學大學附設
    醫院再次複檢，就該尿液檢驗報告內容可知，抗告人之甲基
    安非他命數值小於４０ｎｇ／ｍｌ，呈現陰性反應，可證明
    抗告人未曾施用安非他命，又進一步言之，假使抗告人於先
    前呈現陽性反應之檢驗報告為正確，怎可能於短短數日內兩
    份報告之數值有如此巨大的落差，故上開檢驗報告亦可間接
    證明先前警方所做成的檢驗報告實有誤謬；採尿當日亦有採
    集抗告人之毛髮送驗，而毛髮之檢驗更具參考價值，然何以
    迄未見毛髮之檢驗報告？是否另有隱情，亦請查明。是以抗
    告人尿液檢體之採集過程既未經法定程序進行，以致法律對
    抗告人賦予之程序保障有所不周，本件唯一僅存之物證既無
    法達到「使通常一般均不致有所懷疑、而得確信其為真實」
    之程度，即難驟而憑此尿液檢驗報告遽為抗告人有非法施用
    毒品犯行之不利認定。(三)抗告人自九十五年以來，履次破獲
    毒品案件，因此而得罪不少吸毒及販毒者，且依原裁定書上
    所舉之證人郭添生，亦為抗告人在九十七年間所查辦之人，
    該人當時即對抗告人揚言走著瞧等語，則該人之所言是否真
    實？是否有挾怨報復之情？尚請明察秋毫；又抗告人最近偵
    辦某一槍炮案件又遭人挾怨報復，以誣指抗告人吸食毒品的
    方式遭人構陷，蓋抗告人始終並未曾施用毒品，而警方之毒
    品採樣過程亦有諸多瑕疵，才會出現「抗告人之檢驗報告呈
    現數值異常高的陽性反應」之不合理結論；而抗告人亦因該
    毒品事件，深感冤屈，乃二度自殺來以死明志，此有抗告人
    所購買木炭之統一發票可證（亦可向竹南分局新港派出所查
    詢自殺案件之報案情形），所幸均由他人救助，方免於含冤
    而死；又抗告人自就任警察以來，辦案每每兢兢業業，時時
    戮力從公，不敢稍有懈怠。且自八十二年以來任職迄今共計
    十五餘年，每年之考績幾乎年年達到甲等，九十七年並獲銓
    敘部升等任用，故實無法想像抗告人為了貪圖一時的好奇而
    施用毒品，來自毀任職多年的良好形象，並葬送未來大好前
    程。(四)抗告人有長期服用「明通治痛單」之習慣（向竹南鎮
    海口里六鄰六六號廣峰藥局購買），而市售「明通治痛單」
    之主要成份，除含有可待因（Ｃｏｎｔａｉｎｓ）外，尚含
    有安非他命（Ａｍｐｈｅｔａｍｉｎｅ）及甲基安非他命（
    Ｍｅｔｈａｍｐｈｅｔａｍｉｎｅ）之成份，有明通治痛單
    主要成份之英文說明可證，原裁定不查，卻謂無該成份，容
    有疏誤之處。就以上各該陳述，懇請鈞長鑒核，以還抗告人
    之清白，實感青天等語。
三、按得為抗告之裁定應敘述理由，刑事訴訟法第二百二十三條
    定有明文；又裁判雖載理由，但不能憑以斷定其所為論述之
    根據者，即屬理由不備，此有最高法院九十三年度臺抗字第
    一二二號裁定意旨可資參照。
四、經查：觀諸上揭原裁定理由全文，其首段引用法條依據，其
    餘各段則僅記載聲請人即臺灣苗栗地方法院檢察署檢察官之
    聲請意旨及行政院衛生署藥物食品檢驗局八十一年二月八日
    （八一）藥檢壹字第００一一五六號函文內容，即行認定「
    是以依上說明，足認被告所辯顯係卸責之詞，不足採信，故
    其施用第二級毒品罪嫌，應堪認定。…聲請意旨所載事實經
    核屬實」，而裁定抗告人施用第二級毒品，應送勒戒處所觀
    察、勒戒，其期間不得逾二月。惟有關檢察官聲請觀察、勒
    戒案件，檢察官及被告皆得提出抗告，依法此類裁定皆應敘
    述理由，其目的乃在使受裁判者得據該理由聲明不服，並使
    上級法院據以審查裁判之當否；又雖法院基於自由心證，本
    得斟酌取捨證據之憑信力，但此項審酌判斷之過程及形成心
    證之理由，應詳為闡述，否則難謂無判決不載理由之違誤。
    本件抗告人對於警方是否違反法律規定未經其自願性同意強
    制採取其尿液送驗、尿液檢驗報告結果是否正確、本案是否
    遭他人挾怨報復構陷陷害、尿液檢驗結果呈陽性反應是否與
    其服用止痛藥等藥物有關等各節，自本案警方開始實施偵查
    以來迄至提起本件抗告時無不極力爭執，然原裁定理由僅約
    略記載檢察官聲請意旨及行政院衛生署藥物食品檢驗局八十
    一年二月八日（八一）藥檢壹字第００一一五六號函文內容
    ，在未具體敘明其所論斷之過程及理由下，即率爾認定抗告
    人上開所辯各節顯係卸責之詞，不足採信，其所敘述之理由
    過於簡略，幾與未敘述理由相同，是依上開說明，原裁定自
    有理由不備之違法。抗告人上揭抗告意旨雖未指摘及此，但
    此為本院應依職權予以糾正之事項，自仍應將原裁定撤銷，
    發回原審法院更為適法之裁定，俾昭折服。
據上論斷，應依刑事訴訟法第四百十三條前段，裁定如主文。
中    華    民    國    98    年    10    月    13    日
            刑事第九庭    審判長法  官  江  德  千
                                法  官  賴  妙  雲
                                法  官  許  旭  聖
以上正本證明與原本無異。
不得再抗告。
                                書記官  紀  美  鈺
中    華    民    國    98    年    10    月    14    日


司法院資訊處製作；財團法人民間司法改革基金會備份。
